---
title: "Referencia para Reproducir un Modelo Lineal Desde Cero"
subtitle: "Regresion lineal multiple con `datos_5_ej5.csv`"
author: "Material de estudio"
format:
  html:
    toc: true
    toc-depth: 3
    number-sections: true
    self-contained: true
    html-math-method: mathml
    code-fold: false
  pdf:
    toc: true
    number-sections: true
    geometry:
      - margin=1in
execute:
  echo: true
  warning: false
  message: false
---

## Proposito

Este documento fija un modelo de referencia ajustado con `lm()` para comparar contra una implementacion manual posterior, por ejemplo en C++/Rcpp. El objetivo no es usar `lm()` como metodo de calculo final, sino como patron numerico confiable para verificar coeficientes, residuos, sumas de cuadrados, estadisticos, intervalos, p-values, devianza y criterios de informacion.

Usaremos un caso deliberadamente estandar: regresion lineal multiple con intercepto y cinco predictores numericos, sin factores ni interacciones.

El modelo completo es:

$$
y_i =
\beta_0 +
\beta_1 x_{i1} +
\beta_2 x_{i2} +
\beta_3 x_{i3} +
\beta_4 x_{i4} +
\beta_5 x_{i5} +
\varepsilon_i,
\qquad
\varepsilon_i \sim N(0,\sigma^2).
$$

## Datos

```{r}
datos <- read.csv("Clase/codes/datos_5_ej5.csv")
str(datos)
datos
```

```{r}
summary(datos)
```

## Ajuste de Referencia con `lm()`

```{r}
modelo_ref <- lm(y ~ x1 + x2 + x3 + x4 + x5, data = datos)
summary(modelo_ref)
```

La matriz de diseno que debera recibir la implementacion manual es:

```{r}
X <- model.matrix(modelo_ref)
y <- model.response(model.frame(modelo_ref))

n <- nrow(X)
p <- ncol(X)
df_res <- n - p

list(
  n = n,
  p = p,
  grados_libertad_residuales = df_res,
  nombres_columnas_X = colnames(X)
)
```

```{r}
head(X)
```

## Coeficientes e Inferencia Individual

La implementacion manual debe reproducir:

$$
\hat\beta = (X^\top X)^{-1}X^\top y.
$$

La matriz de varianzas estimada es:

$$
\widehat{\operatorname{Var}}(\hat\beta)
  =
\hat\sigma^2 (X^\top X)^{-1},
\qquad
\hat\sigma^2 =
\frac{SSE}{n-p}.
$$

Para cada coeficiente:

$$
t_j =
\frac{\hat\beta_j}{se(\hat\beta_j)},
\qquad
p_j =
2P(T_{n-p} \ge |t_j|).
$$

```{r}
coef_ref <- as.data.frame(summary(modelo_ref)$coefficients)
coef_ref$termino <- rownames(coef_ref)
rownames(coef_ref) <- NULL
coef_ref <- coef_ref[, c("termino", "Estimate", "Std. Error", "t value", "Pr(>|t|)")]
coef_ref
```

```{r}
ic_ref <- as.data.frame(confint(modelo_ref, level = 0.95))
ic_ref$termino <- rownames(ic_ref)
rownames(ic_ref) <- NULL
ic_ref <- ic_ref[, c("termino", "2.5 %", "97.5 %")]
ic_ref
```

## Valores Ajustados y Residuos

La implementacion manual debe reproducir:

$$
\hat y = X\hat\beta,
\qquad
e = y - \hat y.
$$

```{r}
resumen_obs <- data.frame(
  obs = seq_along(y),
  y = y,
  fitted = fitted(modelo_ref),
  residual = resid(modelo_ref),
  leverage = hatvalues(modelo_ref),
  std_residual = rstandard(modelo_ref),
  cooks_distance = cooks.distance(modelo_ref)
)

resumen_obs
```

```{r}
summary(resid(modelo_ref))
```

## Sumas de Cuadrados

Con intercepto, usamos sumas de cuadrados corregidas por la media:

$$
SST =
\sum_{i=1}^n (y_i-\bar y)^2,
\qquad
SSE =
\sum_{i=1}^n (y_i-\hat y_i)^2,
\qquad
SSR =
\sum_{i=1}^n (\hat y_i-\bar y)^2.
$$

Tambien:

$$
SST = SSR + SSE.
$$

```{r}
y_bar <- mean(y)
y_hat <- fitted(modelo_ref)
e <- resid(modelo_ref)

SSE <- sum(e^2)
SST <- sum((y - y_bar)^2)
SSR <- sum((y_hat - y_bar)^2)

MSE <- SSE / df_res
MSR <- SSR / (p - 1)
sigma_hat <- sqrt(MSE)

ss_ref <- data.frame(
  cantidad = c("SST", "SSR", "SSE", "MSR", "MSE", "sigma_hat"),
  valor = c(SST, SSR, SSE, MSR, MSE, sigma_hat)
)

ss_ref
```

```{r}
data.frame(
  identidad = "SST - SSR - SSE",
  valor = SST - SSR - SSE
)
```

## R Cuadrada y Error Estandar Residual

$$
R^2 =
1 - \frac{SSE}{SST},
\qquad
R^2_{adj}
  =
1 -
\frac{SSE/(n-p)}{SST/(n-1)}.
$$

```{r}
R2 <- 1 - SSE / SST
R2_adj <- 1 - (SSE / df_res) / (SST / (n - 1))

data.frame(
  R2 = R2,
  R2_ajustada = R2_adj,
  sigma_hat = sigma_hat
)
```

## Prueba F Global

La prueba global contrasta:

$$
H_0:
\beta_1 =
\beta_2 =
\beta_3 =
\beta_4 =
\beta_5 =
0.
$$

contra la alternativa de que al menos un coeficiente de pendiente es distinto de cero.

$$
F =
\frac{SSR/(p-1)}{SSE/(n-p)}
  =
\frac{MSR}{MSE}.
$$

```{r}
F_global <- MSR / MSE
p_F_global <- pf(F_global, df1 = p - 1, df2 = df_res, lower.tail = FALSE)

data.frame(
  estadistico_F = F_global,
  gl_numerador = p - 1,
  gl_denominador = df_res,
  p_value = p_F_global
)
```

```{r}
anova(modelo_ref)
```

Nota: `anova(modelo_ref)` muestra sumas de cuadrados secuenciales. Para comparar la prueba global contra el modelo con solo intercepto, usar los calculos de `SSR`, `SSE` y `F_global` anteriores.

## Devianza, Log-Verosimilitud, AIC y BIC

En el modelo gaussiano ajustado por minimos cuadrados, la devianza reportada por `deviance()` coincide con `SSE`.

La log-verosimilitud maximizada, usando el estimador de maxima verosimilitud $\hat\sigma^2_{ML}=SSE/n$, es:

$$
\ell(\hat\beta,\hat\sigma^2_{ML})
=
-\frac{n}{2}
\left[
\log(2\pi) +
1 +
\log\left(\frac{SSE}{n}\right)
\right].
$$

Para `AIC.lm`, R cuenta como parametros los $p$ coeficientes y un parametro adicional de escala, por lo que $k=p+1$.

```{r}
sigma2_ML <- SSE / n
logLik_manual <- -n / 2 * (log(2 * pi) + 1 + log(sigma2_ML))
k <- p + 1

lik_ref <- data.frame(
  cantidad = c(
    "deviance_lm",
    "SSE",
    "sigma2_ML",
    "logLik_manual",
    "logLik_lm",
    "AIC_manual",
    "AIC_lm",
    "BIC_manual",
    "BIC_lm"
  ),
  valor = c(
    deviance(modelo_ref),
    SSE,
    sigma2_ML,
    logLik_manual,
    as.numeric(logLik(modelo_ref)),
    -2 * logLik_manual + 2 * k,
    AIC(modelo_ref),
    -2 * logLik_manual + log(n) * k,
    BIC(modelo_ref)
  )
)

lik_ref
```

## Modelo Reducido y Prueba F Parcial

Para tener una segunda referencia de comparacion, usamos un modelo reducido:

$$
y_i =
\beta_0 +
\beta_3 x_{i3} +
\beta_4 x_{i4} +
\beta_5 x_{i5} +
\varepsilon_i.
$$

La hipotesis parcial es:

$$
H_0:
\beta_1 = \beta_2 = 0
\mid x_3,x_4,x_5.
$$

```{r}
modelo_red <- lm(y ~ x3 + x4 + x5, data = datos)
summary(modelo_red)
```

```{r}
anova(modelo_red, modelo_ref)
```

Manual:

$$
F =
\frac{(SSE_R - SSE_C)/(p_C-p_R)}
     {SSE_C/(n-p_C)}.
$$

```{r}
SSE_red <- sum(resid(modelo_red)^2)
p_red <- length(coef(modelo_red))

F_parcial <- ((SSE_red - SSE) / (p - p_red)) / (SSE / (n - p))
p_F_parcial <- pf(F_parcial, df1 = p - p_red, df2 = n - p, lower.tail = FALSE)

data.frame(
  SSE_reducido = SSE_red,
  SSE_completo = SSE,
  gl_numerador = p - p_red,
  gl_denominador = n - p,
  F_parcial = F_parcial,
  p_value = p_F_parcial
)
```

## Prueba de Razon de Verosimilitudes

Para el mismo contraste parcial, la prueba de razon de verosimilitudes usa:

$$
LR =
2(\ell_C - \ell_R).
$$

y se compara de forma asintotica con una $\chi^2$ con $p_C-p_R$ grados de libertad.

```{r}
LR <- 2 * (as.numeric(logLik(modelo_ref)) - as.numeric(logLik(modelo_red)))
p_LR <- pchisq(LR, df = p - p_red, lower.tail = FALSE)

data.frame(
  LR = LR,
  gl = p - p_red,
  p_value = p_LR
)
```

## Objetivos para la Implementacion Manual

La implementacion manual/C++ debera recibir, como minimo, una matriz `X` y un vector `y`. Para este documento, esa matriz tiene 20 filas y 6 columnas: intercepto, `x1`, `x2`, `x3`, `x4`, `x5`.

El primer nucleo debe reproducir:

- `beta_hat`: coeficientes estimados.
- `fitted`: valores ajustados.
- `residuals`: residuos ordinarios.
- `SSE`, `SSR`, `SST`.
- `MSE`, `MSR`, `sigma_hat`.
- `R2` y `R2_adj`.
- `vcov(beta_hat)`.
- errores estandar, estadisticos `t` y p-values.
- intervalos de confianza.
- prueba F global.
- devianza gaussiana.
- log-verosimilitud, AIC y BIC.
- prueba F parcial entre modelo reducido y completo.
- LRT entre modelo reducido y completo.

## Referencias Numericas Compactas

Esta ultima tabla deja los valores escalares principales en un formato facil de comparar.

```{r}
referencia_escalar <- data.frame(
  cantidad = c(
    "n",
    "p",
    "df_res",
    "SST",
    "SSR",
    "SSE",
    "MSE",
    "MSR",
    "sigma_hat",
    "R2",
    "R2_adj",
    "F_global",
    "p_F_global",
    "logLik",
    "AIC",
    "BIC",
    "SSE_reducido",
    "F_parcial",
    "p_F_parcial",
    "LR",
    "p_LR"
  ),
  valor = c(
    n,
    p,
    df_res,
    SST,
    SSR,
    SSE,
    MSE,
    MSR,
    sigma_hat,
    R2,
    R2_adj,
    F_global,
    p_F_global,
    as.numeric(logLik(modelo_ref)),
    AIC(modelo_ref),
    BIC(modelo_ref),
    SSE_red,
    F_parcial,
    p_F_parcial,
    LR,
    p_LR
  )
)

referencia_escalar
```
